最高法院民事判決　　　　　　　　　　　　　　　八十六年度台上字第三二八八號
　　上　訴　人　丁 ○ ○
　　　　　　　　乙 ○ ○
　　共　　　同
　　訴訟代理人　陳 政 律師
　　被 上訴 人　甲○○○
　　參　加　人　丙○○○
右當事人間請求確認票據債權不存在事件，上訴人對於中華民國八十五年五月九日台
灣高等法院第二審更審判決（八十五年度上更(一)字第七一號），提起上訴，本院判決
如左：
    主  文
原判決廢棄，發回台灣高等法院。
    理  由
本件被上訴人主張：上訴人於民國八十二年六月四日以新台幣（下同）五百萬元之代
價向伊購買如第一審判決附表(二)所示二十五筆土地（以下稱系爭土地）應有部分各二
分之一之公同共有權利。伊除將辦理移轉登記所需之二十五張土地所有權狀及印鑑證
明書六張交與上訴人外，並因上訴人詭稱要擔保而簽發如第一審判決附表(一)所示之本
票十一張（以下稱系爭本票），面額共一千五百萬元供上訴人作為擔保之用。嗣因系
爭土地之公同共有人即參加人主張以同一價格優先承買，致兩造間之買賣契約，無法
履行。且參加人亦依伊之囑託將應退還上訴人之上開價金五百萬元依法提存於法院，
待其領取。現伊與上訴人間之系爭本票債權已不存在。伊事後並委託律師通知上訴人
返還上開所有權狀及印鑑證明，上訴人不惟拒不返還，且竟持系爭本票向法院聲請強
制執行，伊之權利顯受到侵害等情，本於回復原狀之法律關係，求為確認上訴人對伊
系爭本票債權不存在，並命上訴人將上開土地所有權狀二十五張及印鑑證明書六張返
還與伊之判決。（被上訴人另請求上訴人返還系爭本票與撤銷台灣板橋地方法院八十
三年度民執宿字第九七號執行事件強制執行程序及不得聲請強制執行部分，經判決被
上訴人敗訴確定）。
上訴人則以：被上訴人於出售系爭土地時，為保證契約成立前，無將系爭土地出租或
借與他人使用，及從未開具使用證明與他人情事，且承諾在八十二年七月四日前備齊
過戶文件將系爭土地由公同共有變更為分別共有形態，以利辦理過戶，始簽發系爭本
票作為履約違約金。惟被上訴人早於同年五月十五日即與參加人簽訂分管協議書，將
其中十五號土地分由參加人耕作，且迄未將系爭土地變更為分別共有，自屬違約。伊
對被上訴人應仍有系爭本票債權。又系爭土地為公同共有。參加人並無優先承買權。
況被上訴人迄未解除兩造間之原買賣契約，更無權請求伊回復原狀等語，資為抗辯。
原審將第一審所為被上訴人敗訴之判決廢棄（確定部分除外），改判如其聲明，無非
以：被上訴人主張其於八十二年六月四日將系爭土地應有部分各二分之一以五百萬元
之價格出售上訴人，並交付其所有權狀二十五張、印鑑證明六張及系爭本票十一張與
上訴人之事實，業據提出不動產買賣契約書影本二件，公同共有物讓與契約書影本乙
件為證，且為上訴人所不爭執，堪信為真實。查依兩造所訂立之公同共有物契約書第
五條第二項、第三條，及第二章不動產買賣契約書第五條第二項記載之內容觀之，可
見兩造係約定為保障上訴人受讓系爭土地之權利，由被上訴人虛偽簽發系爭本票十一
張交上訴人，預備系爭土地如未能移轉登記與上訴人時，由上訴人提出系爭本票聲請
查封系爭土地，上訴人所分得之拍賣價款應返還被上訴人，或上訴人移轉受讓土地時
，應將系爭本票歸還被上訴人，實際上兩造間並無系爭本票之債權債務存在，被上訴
人主張系爭本票係作擔保之用，兩造間就系爭本票無債權債務關係存在乙節，應屬實
在。次查綜觀第二章不動產買賣契約書及公同共有物讓與契約書兩份契約，其中除前
言及第五條第二、三項，公同共有物讓與契約書較為詳盡外，其餘用語及內容均無不
同，足見前一契約書乃後一契約書之補充及延伸，兩者無任何衝突或矛盾，前一契約
書之頁首加註「若甲方（上訴人）違反附件一第二章之條件時，甲方同意乙方（被上
訴人）提出本附件二之條件內容反證」，僅係就被上訴人依後一契約書原具有之權利
加以強調而已，無特殊意義。縱無此加註，亦不影響兩造間之權義。至於制式不動產
買賣契約書第十條雖有；如被上訴人不賣或不照約履行義務時，除應將已收價款如數
退還上訴人外，另加賠償所收價款兩倍之損害金之約定，惟此約定未提及簽發系爭本
票之事，顯見違約金之約定與系爭本票之簽發並不相干，被上訴人若果有違約情事，
上訴人固得請求被上訴人給付違約金，但不得逕就系爭本票求償。上訴人所辯系爭本
票係履約違約金，而被上訴人有違約情事，故其對系爭本票有票據債權存在云云，為
無足取。況被上訴人所以與參加人簽立分管協議書，全係基於幫助參加人取得自耕能
力證明，事實上共有人間並無任何分管行為，有台灣士林地方法院八十二年度自字第
三一九號刑事判決可稽，系爭土地之共有人間既未有分管行為，對於上訴人之權益應
無任何影響，難謂被上訴人有何違約之處。又公同共有物讓與契約書之前言明白約定
上訴人明知並同意被上訴人尚未徵得公同共有人全體之同意作成讓與契約云云，則被
上訴人無法辦理公同共有變更為分別共有，亦應為上訴人所明知及同意，上訴人自不
得執此謂被上訴人違約。再制式不動產買賣契約書第四條固約定被上訴人應於第二次
付款同時交付上訴人「優先承購權放棄證明書」，惟此契約書係定型化契約，其中第
四條應備文件，全係事先印製之文字，雙方是否確有應提出此證明書之合意，已有疑
問。且上訴人丁○○在此契約書第四條之下簽註「證件收訖」，並簽名蓋章，足認上
訴人於簽註當時已承認被上訴人已交清過戶所需文件，其於事後再爭執被上訴人並未
依限提出此證明書，自有可議。上訴人既明知並同意被上訴人尚未取得全體共有人之
同意，則被上訴人自不可能於限期內取得此證明書，被上訴人自無違約可言。上訴人
主張被上訴人違約，自無可採。又查被上訴人因參加人主張承買權，致不能依買賣契
約為給付，而參加人行使優先承買權乃本於土地法第三十四條之一第五、四項之規定
而來，且兩造並無違約情事，已如上述，則被上訴人給付不能之事由應非可歸責於契
約當事人之任何一方，故被上訴人因買賣契約所交付之土地所有權狀及印鑑證明等對
待給付，自得依民法第二百六十六條第二項規定請求上訴人返還，無待於對上訴人另
為解除契約之意思表示。綜上所述，被上訴人請求確認上訴人系爭本票債權不存在，
及將系爭土地所有權狀二十五張、印鑑證明六張返還與伊，應予准許等詞，為其判斷
之基礎。
查被上訴人係主張上訴人向伊購買系爭土地應有部分各二分之一之公同共有權利，嗣
因參加人主張以同一價格優先承買，致兩造間之買賣契約無法履行，上訴人自應回復
原狀等情，求為確認上訴人就伊交付上訴人之系爭本票債權不存在，及命上訴人返還
系爭土地所有權狀二十五張及印鑑證明六張與伊之判決。原審關於確認上訴人對被上
訴人系爭本票債權不存在部分，係以兩造所訂立之公同共有物讓與契約書第五條第二
項、第三項、第二章不動產買賣契約書第五條第二項約定內容，系爭本票係作為擔保
之用等情為理由，而非以參加人已就系爭土地為優先承買，兩造間之買賣契約無法履
行，上訴人應回復原狀等情為判斷之依據，自有認作主張之違法。次查原審既謂上訴
人丁○○於制式契約第四條之下簽註「證件收訖」，並簽名蓋章，足認上訴人於簽註
當時已承認被上訴人已交清過戶所需文件，上訴人於事後再爭執被上訴人未依限提出
「優先承購權放棄證明書」，自有可議云云，意謂被上訴人已依限向上訴人提出「優
先承購權放棄證明書」。乃原審卻又謂：被上訴人自不可能依限取得「優先承購權放
棄證明書」云云，就被上訴人有無依限取得「優先承購權放棄證明書」交付與上訴人
一節，前後認定不符，自有理由矛盾之違法。又查原審認定參加人已依土地法第三十
四條之一第四、五項規定主張就系爭土地優先承買一節，並未明所憑之證據，難謂
無判決不備理由之違法。究竟參加人是否為系爭土地之共有人﹖參加人就系爭土地有
無優先承買權﹖參加人何時向何人以何方式為優先承買之意思表示﹖參加人所為優先
承買之意思表示有無效力﹖被上訴人就系爭土地與上訴人所為買賣是否因參加人主張
優先承買致不能為給付等情，尚欠明瞭，本院猶無從為法律上之判斷。上訴論旨指摘
原判決不當，聲明廢棄，非無理由。
據上論結，本件上訴為有理由，依民事訴訟法第四百七十七條第一項、第四百七十八
條第一項，判決如主文。
中      華      民      國    八十六    年      十      月     三十     日
                              最高法院民事第六庭
                                  審判長法官  吳  正  一
                                        法官  楊  隆  順
                                        法官  劉  延  村
                                        法官  徐  璧  湖
                                        法官  劉  福  聲
      右正本證明與原本無異
                                              書  記  官
中      華      民      國    八十六    年     十一     月     十一     日
